【裁判字號】    98,易,2546
【裁判日期】    990114
【裁判案由】    侵占
【裁判全文】
臺灣板橋地方法院刑事判決              98年度易字第2546號
公  訴  人  臺灣板橋地方法院檢察署檢察官
被      告  甲○○○
選任辯護人  羅興章律師
上列被告因侵占案件，經檢察官提起公訴（98年度偵續字第291
號），本院判決如下：
    主  文
甲○○○無罪。
    理  由
一、公訴意旨略以：被告甲○○○自民國95年間起至96年9 月間
    止，在被害人丙○○所經營位於臺北縣中和市○○路31號之
    金臺北鎖印店擔任學徒，於任職期間負責保管雙B 警報5 段
    鎖、優美加5 段鎖、富貴4 段鎖、三元子母珠4 段鎖、麥金
    3 段鎖、蝙蝠輔助鎖及銳豹輔助鎖各1 支、Rood喇叭鎖2 支
    等開鎖工具（下統稱為開鎖工具），為從事業務之人。詎其
    竟意圖為自己不法之所有，於96年9 月間某日不告而別離職
    ，並將上揭開鎖工具易持有為所有而侵占入己，迄未歸還被
    害人，經多次催討亦置之不理，因認被告涉犯刑法第336 條
    第2 項之業務侵占罪嫌等語。
二、按犯罪事實應依證據認定之，無證據不得認定犯罪事實；不
    能證明被告犯罪者，應諭知無罪之判決，刑事訴訟法第154
    條第2 項、第301 條第1 項分別定有明文。又事實之認定，
    應憑證據，如未能發現相當證據，或證據不足以證明，自不
    能以推測或擬制之方法，以為裁判基礎。再認定不利於被告
    之事實，須依積極證據，苟積極證據不足為不利於被告事實
    之認定時，即應為有利於被告之認定，更不必有何有利之證
    據。而認定犯罪事實所憑之證據，雖不以直接證據為限，間
    接證據亦包括在內；然而無論直接或間接證據，其為訴訟上
    之證明，須於通常一般之人均不致有所懷疑，而得確信其為
    真實之程度者，始得據為有罪之認定，倘其證明尚未達到此
    一程度，而有合理之懷疑存在，致無從為有罪之確信時，即
    應為無罪之判決。而刑事訴訟法第161 條已於91年2 月8 日
    修正公布，其第1 項規定：檢察官就被告犯罪事實，應負舉
    證責任，並指出證明之方法。因此，檢察官對於起訴之犯罪
    事實，應負提出證據及說服之實質舉證責任。倘其所提出之
    證據，不足為被告有罪之積極證明，或其指出證明之方法，
    無從說服法院以形成被告有罪之心證，基於無罪推定之原則
    ，自應為被告無罪判決之諭知（最高法院30年上字第816 號
    、40年臺上字第86號、76年臺上字第4986號、92年臺上字第
    128 號判例意旨參照）。
三、公訴人認被告涉有業務侵占之罪嫌，無非係以被害人所提之
    相關指訴，及被告不否認其曾在被害人之經營鎖店內擔任學
    徒，亦確有收受被害人交付開鎖工具以為保管之事實，而被
    告辯稱其於離職時，有轉知另請被害人前往收取留置原租屋
    處之說詞無從證明為真，前後所言更存矛盾等，為其論斷之
    主要依據。訊據被告除上開自承之部分外，堅詞否認有何公
    訴人所指之業務侵占罪嫌，辯稱：伊當時離開租屋處時，有
    將開鎖工具放在房間地上，並請被害人自行取回等語；辯護
    人則以：被告搬家當日確曾以電話通知被害人，被告並無侵
    占犯行，另因被告本身患有輕度智能障礙，致其無法妥善處
    理日常生活事務，本案純係因被告處理不當始生之誤會，如
    造成被害人之損害，被告亦願賠償，然絕對與侵占之行為無
    關等語，以為被告置辯。
四、經查：
（一）查本判決下列所引用各項供述證據之證據能力，當事人與
      辯護人於本院準備程序及審判期日中均未予爭執，且迄至
      言詞辯論終結前亦未再聲明異議，本院審酌該等言詞陳述
      及書面作成時之情況，並無不宜作為證據之情事，依刑事
      訴訟法第159 條之5 之規定，均得作為證據。至其餘非屬
      供述證據部分，既亦難認係經違法取得，自同具有證據能
      力。
（二）被告坦認其在被害人店內擔任學徒期間，曾收受被害人所
      交付之前述開鎖工具，待其離職搬家之後，則未將該工具
      直接返還與被害人此節，經核與證人即被害人就此所為敘
      述內容大致相符，且有被告簽立之開鎖工具清單影本乙份
      存卷可佐，足信為真。然按刑法上所謂之侵占罪，除於客
      觀上，須有明確變異原持有之他人所有物，以為自己所有
      之外顯行為，行為人之主觀上，亦須有變異其原來之持有
      意思而為不法所有之意思，始能成立，如僅將持有物延不
      交還或有其他原因致未能交還原物，既缺乏主觀要件，即
      難遽以該罪相繩（最高法院68年臺上字第3146號判例可資
      對照），公訴人既認被告曾有業務侵占開鎖工具之行為，
      參以首揭說明，當應盡其舉證責任，使本院確信足以該當
      該等犯罪主、客觀要件之事實真係存在，倘公訴人所提證
      據未能說服本院，致難以排除得予阻卻被告犯行成立之一
      切疑慮，要無從逕以如上被告自承之事實，即率斷其業務
      侵占之罪刑。
（三）被害人固一再指陳被告有直接將開鎖工具占為己有之舉措
      ，甚表示其早即對被告當面進行多次催討，惟對被告究竟
      是以何等方式展現於外，於客觀上顯露其有將開鎖工具占
      為己有之明確行為，待發現此情之後，被害人所謂之多次
      當面催討又存有哪些憑據，於本案中事實上均未見被害人
      另為進一步之說明，單以被害人迄今尚未收得被告交付原
      先持有之開鎖工具，至多亦僅得確認被告未依約履行其返
      還開鎖工具之義務，其中原因為何既仍有相當之想像空間
      ，實非可逕認被告此情必係因其侵占行為而起，忽略同會
      導致如上結果之其他可能。
（四）被告最初於偵訊時辯稱之：伊是把開鎖工具放在伊租屋處
      的管理員室，打電話告訴被害人說東西擺在那邊等言，雖
      與其之後復稱之：伊放在之前住的地方，就是租屋處房間
      的地板上面等語，存有相當不同，且被告前後之辯詞，亦
      與證人即被告當時租屋處管理員乙○○分於偵查中，及本
      院審理時具結證述之：被告沒有寄放開鎖工具給伊或另外
      的管理員保管，如果寄放的話伊會知道，因為伊算是管理
      室的主任；被告搬走後，屋內沒有留下開鎖工具等語兩相
      歧異，然查，證人乙○○偵訊時另亦表示：伊們合約有規
      定，如果搬走後遺留下來的物品就視為廢棄物，其於本院
      作證時更坦承：被告搬走時，伊沒有立刻去看，有時等伊
      有空的時候才會去看，房間有一個清潔員會去清房間，不
      是伊去清掃的，如果有打掃出很多垃圾就拿去廢棄物區丟
      ，如果有重要的東西例如證件，就會跟伊說，伊就會保管
      等語，可見被告退租該屋之後，管理員事實上亦未在第一
      時間即前往巡視，甚有可能在其查看之前，清潔人員便即
      曾入內進行清掃作業，則在難以完全排除清潔人員依照過
      往慣例，將前租屋者遺留之所有物品視同廢棄物予以清除
      ，而未另行交由管理人員保管此等可能之情況下，被告所
      執曾將開鎖工具放置租屋處內之說法，自亦不得謂為全屬
      無稽。
（五）況被害人既一再表示被告侵占本案開鎖工具，是因被告遭
      人挖角之故，此有其於本院審理時具結表示之：伊是說被
      告被另外一個人挖角過去，所以被告才會作這件事情等語
      可為印證，則被告於離開被害人所經營之鎖店後，既仍係
      至其他同業之鎖店中從事相同工作，理應攜同被害人所指
      業經其予以侵占入己之前開工具到職，藉以避免重新購置
      之無益成本支出，然在檢察官責由管區員警私下查訪被告
      另行任職之鎖店後，亦已確認被告當時所持之相關工作器
      具，並未包含本案之開鎖工具，此有臺北縣政府警察局中
      和分局偵查隊97年12月27日查訪紀錄表，及被告使用工具
      圖卷附照片足資佐參，被告離職之後既無證據顯示其仍保
      有該等開鎖工具，且以所有人之地位自居，縱被告迄未舉
      證究明其有無妥適處置本案開鎖工具之歸還事宜，然其原
      即無自證己身無罪之義務，又豈能憑此以為苛責。
（六）公訴人以被告至少有將開鎖工具棄置於租屋處內之動作，
      故認仍足該當侵占之要件，然此不惟已經被告藉用前詞加
      以否認，證人即被告女友高朵琦於本院作證時，就此另亦
      有：伊要離開時，門是伊帶上的，伊確實有看到鎖具，伊
      記得被告有打電話，雖然不知道打給誰，但是內容伊有聽
      到，大約就是被告說不要作了，把東西放在租屋處等附和
      之語，基此，縱對其等所言仍有懷疑，然如上述，本案原
      既已難篤定該等開鎖工具非係因清潔人員不慎掃除，始未
      順利歸還被害人，被告對此即便在處置上有所疏失，倘無
      對應之積極證據，仍非可遽謂被告當時即有公訴人所指任
      意處置開鎖工具之主觀犯意。
（七）又被害人既不否認於96年10月10日曾與被告前往臺北縣政
      府警察局中和分局國光派出所，進行兩人間糾紛之溝通協
      調，更指稱當時被告表示開鎖工具歸其所有，且已放在臺
      中，衡諸常情，被害人當時若已聽聞此點，並自認己身方
      為開鎖工具之真正所有人，被告突在面前僭稱權利，被害
      人怎可毫無警覺，並在尚有員警在場之情況下，要求被告
      提出合理交代，甚至將兩人確認之相關爭點訴諸文字，以
      轉由將來可能進行之民事，或刑事程序再為釐清，被害人
      在偵查之中，對檢察官所質之相同疑惑，先後回覆之：（
      檢察官問：為何當時不將開鎖工具一併點收？）伊當時沒
      想這麼多，就把被告的其他東西先還他；（檢察官問：何
      以結算時沒有提到這些工具？）因為當時急著跟被告結算
      ，且要跟他結算的東西很多，以致有疏忽，當時沒注意到
      等語，又豈能謂屬正常反應，相較提出卷附中華民國身心
      障礙手冊影本，用以證明自身存有輕度智能障礙之被告，
      辯護人所稱被告或因其個人智識程度較低，方導致處理疏
      忽，未循保險途徑將開鎖工具交還被害人，致生雙方誤會
      之辯解，毋寧更屬合理。
（八）本案公訴人所提之積極證據，如予詳加探究，嚴格說來僅
      有被害人個人之相關指述，然其所言是否為真，事實上亦
      未見公訴人提出可供審認之其他證據，據此既已不足為被
      告不利之認定，即便被告前後所辯未見一致，且無法再作
      何等有利於己之所憑主張，揆諸前開判例意旨，仍應即為
      有利於被告之認定。從而，於此既無法確認被告真有將本
      案業務上持有之開鎖工具，明確秉諸主觀犯意，予以侵占
      入己之行為，縱被害人最終因難再尋獲該等工具而受有損
      害，仍不得以業務侵占之罪相繩被告。
五、綜上所述，公訴人所舉證據尚不足以證明被告曾有侵占業務
    上持有之被害人開鎖工具相關犯行，其所憑事證，亦未達於
    通常一般人均不至於有所懷疑，確信其已臻真實之程度。此
    外，本院復查無其他積極證據足以證明被告確有本案之被訴
    行為，自難逕論其業務侵占之罪刑，本案至多僅屬被告是否
    應就被害人所受損害部分，另為負擔賠償義務之民事糾葛問
    題，尚與前開刑事罪名之成立有間，揆諸首開法文規定及判
    例意旨，於此之被告犯罪事實既屬不能證明，當應對其為無
    罪之諭知。
據上論斷，應依刑事訴訟法第301條第1項，判決如主文。
本案經檢察官蘇振文到庭執行職務。
中    華    民    國    99    年    1     月    14    日
                  刑事第六庭  審判長法  官  胡堅勤
                                    法  官  林家賢
                                    法  官  盧軍傑
上列正本證明與原本無異。
如不服本判決，應於判決送達後10日內敘明上訴理由，向本院提
出上訴狀 (應附繕本) ，上訴於臺灣高等法院。其未敘述上訴理
由者，應於上訴期間屆滿後20日內向本院補提理由書「切勿逕送
上級法院」。
                                    書記官  周玉茹
中    華    民    國    99    年    1     月    14    日

司法院資訊處製作；財團法人民間司法改革基金會備份。
